臺灣臺北地方法院民事判決　　　　　　　　95年度再字第19號
再審原告　　趙志強
法定代理人　丙○○
　　　　　　丁○○○
訴訟代理人　徐澎生律師
再審被告　　華僑銀行股份有限公司
法定代理人　甲○○
訴訟代理人　林明勳律師
上列當事人間請求返還消費借貸款事件，再審原告對於中華民國
95年8月4日本院94年度訴字第3129號確定判決提起再審之訴，本
院判決如下：
    主      文
再審之訴駁回。
再審訴訟費用由再審原告負擔。
    事實及理由
一、按再審之訴顯無再審理由者，得不經言詞辯論，以判決駁回
    之，民事訴訟法第502條第2項定有明文。次按再審形式上為
    新開始之訴訟程序，實質上係前訴訟之再開及續行，故再審
    之訴除須具備一般訴之合法要件及再審之合法要件外，須先
    審查有無民事訴訟法第 496條之再審事由後，始得進入實質
    上原訴訟之訴訟標的審理。次按民事訴訟法第496條第1項第
    1 款所謂適用法規顯有錯誤，係指確定判決違背法規或現存
    判例解釋者而言，又所謂適用法規顯有錯誤者，不包括漏未
    斟酌證據及認定事實錯誤之情形在內，最高法院71年度台再
    字第210號判例、63年度台上字第880號判例可資參照；再按
    當事人發現未經斟酌之證物或得使用該證物者，得以再審之
    訴對於確定終局判決聲明不服，但以如經斟酌可受較有利益
    之裁判者為限，民事訴訟法第496條第1項第13款定有明文。
    所謂當事人發見未經斟酌之證物或得使用該證物者，係指前
    訴訟程序事實審之言詞辯論終結前已存在之證物，因當事人
    不知有此，致未經斟酌現始知之者而言。
二、再審原告主張：原確定判決認定「被告乙○○係於94年5 月
    6 日經苗栗市大千綜合醫院羅益峰醫師鑑定其精神狀況屬精
    神耗弱，台灣苗栗地方法院再依羅益峰醫師意見於96 年6月
    7 日裁定宣告被告乙○○為禁治產人，有台灣苗栗地方法院
    94年 3月21日函及94年禁字第22號裁定在卷可憑，然本件對
    保日係在93年9月3日，早在被告乙○○被宣告禁治產之前，
    是本件保證與被告乙○○是否被宣告為禁治產人無關，被告
    乙○○所辯仍不足採。」，惟原審未審酌台灣苗栗地方法院
    94年度禁字第22號卷所附苗栗大千醫院精神鑑定報告書內容
    ，即載明「楊員因智能問題，難以理解契約亦無能力執行。
    」，綜合上開鑑定報告之內容可知，再審原告在94年6月7日
    宣告禁治產之前，即因自幼即智能不足，難場理解契約亦無
    執行能力，依民法第75條，其意思表示係在無意識或精神錯
    亂中所為者，應為無效，而原審消極未適用上開有利於再審
    原告之法規，本件再審之聲請應屬適法。且再審原告在原審
    即否認係消費借貸之連帶保證人，亦未在借據、約定書、保
    證書上簽名蓋章，與另一被告盧寶華不認識，亦未出資為凌
    暐公司股東等證據，依民事訴訟法第 277條規定，應由原審
    原告即對再審被告就此事實負舉證責任，而原審並未審酌上
    開證據，爰依民事訴訟法第 496條第1項第1款、第13款規定
    ，對於本院94年度訴字第3129號確定判決提起再審之訴，並
    聲明：原確定判決廢棄，並駁回再審被告於原審之訴。再審
    被告則以：再審原告主張原審判決有未斟酌苗栗大千綜合醫
    院鑑定報告書、未適用民法第75條或疏略調查鑑定、有違舉
    證責任分配原則等得提起再審之事由，惟此等事由再審原告
    均得以上訴方式救濟，而再審原告亦曾提起上訴，惟因遲未
    繳裁判費用，經鈞院命定期補正後仍未補正，經鈞院以上訴
    不合法裁定駁回其上訴，難謂再審原告提起本件再審之訴已
    符合再審補充性之前提要件。又本件再審之基礎事實應以鈞
    院所認定之事實為準，依鈞院於原判決所確認之事實，再審
    被告所出具之對保書上之簽名為再審查原告簽名，且再審原
    告亦親自提供身分證確認身分，核此保證行為，難謂再審原
    告係無意識狀態中所為之行為，故無民法第75條適用之問題
    ，鈞院並無消極未適用法規之情。再者，本件再審原告所附
    苗栗大千綜合醫院鑑定報告書，於原判決程序即已提出，既
    非再審原告不知有此鑑定報告書致未能提出使用於原判決程
    序之證物，自不符合再審事由之要件，本件再審之訴顯無理
    由等語資為抗辯，並聲明：駁回再審原告之訴。
三、按再審之訴，應於三十日之不變期間內提起。前項期間，自
    判決確定時起算，判決於送達前確定者，自送達時起算；其
    再審之理由發生或知悉在後者，均自知悉時起算，民事訴訟
    法第500條第 1、2項定有明文。查本院95年8月4日94年度訴
    字第3129號於95年10月16日確定，業據本院調閱該案卷宗查
    明屬實，再審原告於95年10月25日提起本件再審之訴，未逾
    再審不變期間，先予敘明。
四、再審原告雖就適用民法第75條、民事訴訟法第 277條之見解
    與原確定判決之見解發生歧異，認原判決未予審酌而提起本
    件再審之訴，惟查：
（一）原確定判決已明確認定：「．．雖再審原告乙○○否認在
      保證書連帶保證欄及對保欄上簽名及蓋章，然證人即本件
      對保人何俊明到庭證稱當時凌暐企業有限公司負責人，姓
      名我忘記了，到銀行申請貸款，我們評估以後，認為可以
      核貸款，所以我到凌暐企業有限公司地址基隆路與南京東
      路口對保，當時對保時有凌暐企業有限公司法定代理人及
      乙○○在場，乙○○有拿身分證正本給我看，所以我確認
      乙○○在場，保證書上對保欄簽名是乙○○簽名，印章是
      乙○○提供的，身分證上照片與在場乙○○臉型很像，卷
      存身分證影本，是我用正本影印下來的等語明確。再參以
      乙○○係凌暐公司之股東，有凌暐公司之公司變更登記表
      在卷可稽，足見乙○○與凌暐公司之關係密切，證人證稱
      在凌暐公司內與乙○○對保之證言應可採信。乙○○雖辯
      稱係他人偽造其為凌暐公司之股東及盜用身分證云云，然
      未舉證以明之，所辯自不足採信。乙○○另又辯稱，其已
      被法院宣告為禁治產人，所為之意思表示無效云云。惟查
      ，乙○○係於94年5月6日經苗栗市大千綜合醫院羅益峰醫
      師鑑定其精神狀況屬精神耗弱，臺灣苗栗地方法院再依羅
      益峰醫師意見於94年6月7日裁定宣告乙○○為禁治產人，
      有臺灣苗栗地方法院94年 3月21日函及94年禁字第22號裁
      定在卷可憑，然本件對保日係在93年9月3日，早在乙○○
      被宣告禁治產人之前，是本件保證與乙○○是否被宣告為
      禁治產人無關，乙○○所辯仍不足採。」等情，顯係斟酌
      台灣苗栗地方法院94年度禁字第22號裁定及苗栗大千醫院
      精神鑑定報告書內容後，始判決再審原告敗訴，業據本院
      調閱該案卷宗查明屬實。參之前揭院判例及裁判意旨，難
      認原確定判決有何適用法規錯誤之情況，亦無未及斟酌台
      灣苗栗地方法院94年度禁字第22號卷所附苗栗大千醫院精
      神鑑定報告書內容之情形。
（二）再參以一般常情，不論係主債務人或連帶保證人，為明確
      自己之所負債務及保證責任之範圍，通常均係於得知其負
      責任全部內容，並與貸款者達成後合意後，始會在契約上
      簽名、蓋章，是認再審原告於簽訂系爭借款契約當時，應
      已知其保證之對象及保證之金額。況再審原告係於94 年6
      月 7日始經台灣苗栗地方法院以94度禁字第22號宣告禁治
      產，再審原告之訴訟代理人兼法定代理人丙○○、丁○○
      ○復未於原審審理時，即舉證證明再審原告於93年9月3日
      簽訂系爭借款契約當時，已達心神喪失、精神耗弱之狀態
      ，否則以再審原告自幼即有智能不足即率認被告無訂約能
      力，則無設禁治產制度之必要，況依卷附苗栗市大千綜合
      醫院羅益峰醫師鑑定報告之記載，再審原告僅屬「輕度」
      智能不足患者，益徵原確定判決斟酌前揭鑑定報告及禁治
      產裁定後之上開認定於法並無錯誤。另再審原告雖辯稱係
      他人偽造其為凌暐公司之股東及盜用身分證云云，惟再審
      原告就其所述之特別要件部分，並未舉證證明之，是原審
      法院以再審原告未盡舉證責任而為不利再審原告之認定，
      亦無不當，原審原告前開抗辯皆不足採。綜上所述，再審
      原告主張原確定判決有民事訴訟法第 496條第1項第1款、
      第13款規定之再審事由存在，自無可取。
五、從而，再審原告提起本件再審之訴顯無理由，爰不經言詞辯
    論，逕以判決駁回之（最高法院44年度台上字第 566號判例
    參照）。
六、據上論結，本件再審之訴為顯無理由，依民事訴訟法第 502
    條第2項、第78條，判決如主文。
中　　華　　民　　國　　96　　年　　10　  月　　11　　日
                  民事第二庭    法　官　黃雅芬
以上正本係照原本作成。
如對本裁定抗告須於裁定送達後10日內向本院提出抗告狀，並繳
納抗告費新台幣1,000元
中　　華　　民　　國　　96　　年　　10　  月　　11　　日
                                書記官  王文心
